【裁判字號】    96,訴,1509
【裁判日期】    970312
【裁判案由】    殺人未遂
【裁判全文】
臺灣桃園地方法院刑事判決              96年度訴字第1509號
公  訴  人  臺灣桃園地方法院檢察署檢察官
被      告  甲○○
                    （現羈押於臺灣桃園看守所）
指定辯護人  本院公設辯護人乙○○
上列被告因殺人未遂案件，經檢察官提起公訴（96年度偵字第18
957 號），本院判決如下︰
    主  文
甲○○傷害人之身體，處有期徒刑捌月。扣案之菜刀貳把，均沒
收。
    事  實
一、緣甲○○因與丙○○為國小同校同學，且其與丙○○之胞兄
    黃浩然就股票買賣事宜曾發生糾紛，乃因此對黃浩然與黃浩
    然之家人包括丙○○在內均心生嫌隙，時而騷擾之。嗣於民
    國96年8 月22日晚間某時許，甲○○自其位於桃園縣中壢市
    ○○路172 號之住處，取出其所有之菜刀2 把後，即前往丙
    ○○設於桃園縣中壢市○○街62號之停車場寄車處前，並於
    同日晚間8 時57分許（公訴意旨誤植為9 時15分許），在見
    丙○○正在路邊為前來停車場寄車之顧客搬移機車而不及注
    意之際，認有機可乘，欲給丙○○教訓，乃基於傷害之犯意
    ，雙手各持菜刀1 把衝至丙○○之身後，並大聲喊叫「還我
    錢來」後，即持刀朝丙○○之身體揮砍，幸丙○○見狀後立
    即閃身並壓住甲○○之肩膀至地上，再以雙手壓制甲○○手
    持菜刀之雙手，然甲○○手持菜刀之雙手仍不時上下揮動，
    丙○○即於此時遭甲○○揮舞之菜刀割傷右手掌心及手腕，
    而受有右手手掌心1 處切割傷、右手手腕2 處切割傷之傷害
    。丙○○乃立即呼喊在上址停車場內之友人董志強前來協助
    將甲○○所持之菜刀打掉，董志強復隨即報警前來處理，並
    當場扣得甲○○所有，供其犯本件傷害罪所用之上開菜刀2
    把，始查悉上情。
二、案經丙○○訴由桃園縣政府警察局中壢分局報請臺灣桃園地
    方法院檢察署檢察官偵查起訴。
    理    由
壹、證據能力部分：按被告以外之人（包括證人、鑑定人、告訴
    人、被害人及共同被告等）於審判外之陳述雖不符刑事訴訟
    法第159 條之1 至之4 等4 條之規定，而經當事人於審判程
    序同意作為證據，法院審酌該言詞陳述或書面陳述作成時之
    情況，認為適當者，亦得為證據；當事人、代理人或辯護人
    於法院調查證據時，知有刑事訴訟法第159 條第1 項不得為
    證據之情形，而未於言詞辯論終結前聲明異議者，視為有前
    項之同意，同法第159 條之5 定有明文。立法意旨在於傳聞
    證據未經當事人之反對詰問予以核實，原則上先予排除。惟
    若當事人已放棄反對詰問權，於審判程序中表明同意該等傳
    聞證據可作為證據；或於言詞辯論終結前未聲明異議，基於
    尊重當事人對傳聞證據之處分權，及證據資料愈豐富，愈有
    助於真實發見之理念，且強化言詞辯論主義，使訴訟程序得
    以順暢進行，上開傳聞證據亦均具有證據能力。故查，本件
    告訴人丙○○與證人董志強於警詢中所為之陳述，其性質雖
    屬傳聞證據，然其等所為之上開警詢筆錄內容，於本院審理
    時經本院予以提示並告以要旨，且各經檢察官、被告、指定
    辯護人等人表示意見。當事人或指定辯護人已知上述筆錄乃
    傳聞證據，且均未於言詞辯論終結前對該等筆錄內容異議，
    而本院審酌其等於陳述作成時之情況，核無違法取證及證明
    力明顯過低之瑕疵，亦認為以之作為證據為適當，故依諸上
    開規定，前揭告訴人丙○○、董志強於警詢中之指訴應具有
    證據能力，得為證據，核先敘明。
貳、實體方面：
一、訊據被告甲○○固坦認其確持其所有之菜刀2 把，在96年8
    月22日晚間8 時57分許，前往告訴人丙○○設於桃園縣中壢
    市○○街62號之停車場寄車處前之事實，惟堅決否認有何檢
    察官所起訴殺人未遂之犯行，並辯稱：其當時僅手持其中1
    把菜刀，另1 把菜刀則係置於塑膠袋內未曾取出，況其右手
    連結肩膀處之鎖骨曾因車禍事故而斷掉，故其並無法以右手
    持刀大力揮砍告訴人，其當日係為嚇告訴人，且要求告訴人
    還債，才前往該處，並持刀朝告訴人之腿部作勢揮砍狀，其
    並無殺害告訴人之意等語。
二、經查，上揭事實業據告訴人於警詢中指證稱：「當時我在自
    宅前背對馬路整理客人寄放之車輛，甲○○從對街衝過來，
    並且大喊『還錢來』，我回頭一看，就看到甲○○雙手各持
    1 把菜刀，已經衝到我身後，在揮舞2 把刀要砍殺我，我就
    趕緊閃躲，並且將甲○○壓到在地，要奪下甲○○手中的菜
    刀，我的手因在拉扯過程中遭甲○○持刀劃傷，後來我的友
    人董志強見狀就從屋內趕過來幫忙制止」等語甚詳（參偵卷
    第14頁），復於本院審理中結證稱：「我家是經營寄車的地
    方，我當時正在把1 台機車牽出來給客人，但客人的車沒有
    穩就倒下去，我把車子扶起來轉頭正要往回走，就發現被告
    從我左後方持2 把菜刀，一手各拿1 把菜刀已經站在距離我
    兩公尺處並且對我揮舞菜刀，我閃過被告之後就壓住被告的
    肩膀並將被告壓制在地上，我就立刻叫在店裡面我的朋友董
    志強出來幫忙，當時我1 雙手壓住被告持菜刀的手腕，就叫
    董志強把被告手持的菜刀打掉，再請董志強報警處理，過沒
    多久，巡邏警察就來處理」、「（當初被告2 把刀是否有1
    把是用塑膠袋裝的？）沒有，是董志強把菜刀搶下後拿到旁
    邊，之後才用塑膠袋起來」等語在卷（參本院卷第96頁、第
    97 頁） ，而證人董志強於警詢中亦係證稱：「當時我人在
    中壢和平街62號內看電視，案發時，我就看到1 名男子向丙
    ○○衝過去，我看到丙○○與對方在拉扯，我見狀就過去幫
    忙，我一看到該男子手持2 把菜刀，就趕緊幫忙把刀奪下，
    在拉扯中丙○○的手被該男子持刀割傷」等情明確（參偵卷
    第16頁）。此外，復有告訴人之受傷照片附卷可稽（參偵卷
    第18頁），故可認被告於案發當日確係雙手各持1 把菜刀欲
    揮砍告訴人，並在告訴人壓制被告過程中，被告揮刀割傷告
    訴人之右手手掌心及右手手腕，致告訴人受有前述傷害等情
    無誤，則被告辯稱其中有1 把菜刀其係置於塑膠袋內，並無
    取出部分，委無可採。
三、又被告雖辯稱：其右手曾受過傷，故無法以該手持刀大力揮
    砍告訴人云云。然查，自案發現場之監視錄影設備所翻拍之
    照片編號觀之，被告確有高舉持有菜刀之右手之情形（參
    偵卷第19頁）；另本院再就「被告是否曾於94年間或其他時
    段至國軍桃園總醫院治療其右手連接右肩銷骨之傷害，該傷
    害是否會影響被告日常生活使用右手之功能？能否以該手高
    舉物品或為有力揮動之行為」等事項函詢該醫院，該醫院則
    於96年10月17日以醫樸字第0960002635號函檢覆被告病歷資
    料並稱：「該病患於95年10月23日至本院骨科門診，自述於
    95年10月13日跌倒造成右肩疼痛，X 光顯示右側遠端銷骨骨
    折。建議病患住院開刀治療，然該員病患從此未回診，另該
    病症造成之疼痛可能影響日常生活使用之功能，至該病患是
    否能以該手高舉物品或為有力之揮動部分，由於該病患未曾
    複診追蹤，故無法回覆該部分」等情（詳參本院卷第46頁以
    下），惟被告於本院審理中復陳稱其後來確實未再前往國軍
    桃園總醫院就診，亦未至其他醫院診治，但其現在右邊之手
    已經不會痛了等語（參本院卷第102 頁）。從而，被告右肩
    部雖確曾受過傷害，但歷時已久，且並無影響被告使用右手
    甚至高舉雙手之功能。準此，被告以上開情詞置辯，顯無足
    採。
四、再查，參以卷附告訴人於案發時右手手掌連接手腕處之照片
    顯示：告訴人之右手手掌確受有1 處切割傷、右手手腕處亦
    受有2 處切割傷之傷害（參偵卷第18頁）；至被告雖於本院
    訊問中時辯稱告訴人手部所受之傷害，是因為告訴人將其所
    持之刀子壓在地上時，告訴人之手部與地板摩擦破皮所致，
    並非遭其所持之刀子砍傷等語（參本院卷第8 頁）。然被告
    於警詢中即已坦承：告訴人因要奪取其所持之菜刀才受有手
    掌破皮之傷害（參偵卷第11頁），足見被告前後所述不一；
    況告訴人既以雙手壓制被告之雙手於地上，則告訴人之雙手
    包括手掌及手腕必呈現懸空或架疊在被告手上之情形，實無
    可能因此與地板摩擦而受有如上照片顯示之傷害。準此而論
    ，被告上開所辯，顯為事後卸責之詞，不足採信。綜上所述
    ，足證告訴人右手手掌及右手手腕所受之切割傷害，與被告
    持刀揮砍告訴人之行為間，確有相當之因果關係。本件事證
    明確，被告故意持刀傷害告訴人之犯行應堪認定。
五、再被告固於本院訊問中辯稱：其為精神疾患者，其於持刀衝
    向告訴人之案發當時，亦有精神疾病發生之情形等語；然被
    告經本院送請桃園榮民醫院為精神鑑定，鑑定結果則為：被
    告現為精神病狀態，有明顯判斷力受損之情形，需要治療。
    但被告於本案案發當時之精神狀態，並未達刑法上所稱精神
    耗弱及心神喪失之狀態等情，此有該院於96年11月20日之精
    神鑑定報告書附本院卷第129 頁可資為憑，是被告企圖以其
    所患之精神疾病脫免本案罪責，實無足採，附此敘明。
六、核被告甲○○所為，係犯刑法第277 條第1 項之普通傷害罪
    ，本件變更起訴法條及對被告論罪科刑分述如下：
  (一)公訴意旨認被告涉犯刑法271 條第2 項、第1 項殺人未遂罪
    嫌，無非係以被告雖否認犯行，然其犯罪事實業據告訴人指
    述綦詳，況依告訴人所述，因其及時閃避，故致被告身體撲
    空，而有身體不穩之情形，故可以此推論被告揮刀時有一定
    之力道，且被告是自告訴人之正面揮刀，如果告訴人未及時
    察覺，被告將會以雙手所持之菜刀持續不斷亂刀砍擊告訴人
    ，另有2 把菜刀扣案可證，故足認被告置告訴人於死之犯意
    甚明等情，資為論據，惟查：
  (1)按殺人未遂罪之成立，以有戕害他人生命之故意，著手於刺
    殺之實行而未發生死亡之結果為要件，故行為人是否具有殺
    人之故意，加害時所用器具，被害人受傷多寡以及受傷部位
    是否為致命之處，有時雖可藉為認定有無殺意之心證，但究
    不能據為絕對之標準，尚須就行為人主觀犯罪認識與客觀犯
    罪事實，參酌社會上一般經驗法則論理為斷，此有最高法院
    84年度台上字第403 號判決意旨可參。且殺人與傷害之區別
    ，自以有無殺意為斷，審理事實之法院，應就案內一切證據
    ，詳查審認，視其犯罪之動機、殺傷之次數、所殺傷部位、
    傷勢程度、犯後態度等綜合判斷，俾為認定，最高法院85年
    度台上字第5611號判決意旨亦著釋甚明。準此，本案被告究
    係以確定故意殺人或不確定故意殺人或故意傷害人之犯意而
    實施致告訴人受傷之行為，自應就被告之主觀犯意及客觀事
    實以資綜合判斷。
  (2)再查，被告於案發之前，與告訴人為國小同校之同學，僅因
    與告訴人之兄黃浩然就股票買賣事宜部分產生糾紛，始因此
    經常騷擾告訴人，此業經告訴人具證在卷；況被告於案發時
    持刀揮砍告訴人前，亦係大聲喊叫「還我錢來」，故足認被
    告確與告訴人間無重大仇隙，而其當日前往案發現場之目的
    ，實係要求告訴人及其家人能處理該股票糾紛事宜，然依經
    驗法則以觀，上述細故均非足以引起被告殺人犯意之合理原
    因。
  (3)又參以卷附告訴人所受傷害之照片所示，告訴人僅受有右手
    手掌1 處切割傷、手腕2 處切割傷等傷害，雖此係因為告訴
    人及時閃避得宜所致，惟仍可顯見被告並無殺害告訴人之決
    心，故不能僅以被告係以雙手持2 把菜刀犯本案，即判斷被
    告主觀上有殺人之犯意。
  (4)據上，被告主觀上應僅有普通傷害之故意甚明，是公訴人認
    被告係涉犯刑法第271 第2 項、第1 項之殺人未遂罪，容有
    未洽，然起訴社會基本事實同一，爰依法變更起訴法條，先
    予敘明。
  (二)爰審酌被告與告訴人既無重大宿怨，僅因與告訴人胞兄黃浩
    然間就股票買賣事宜所衍生之糾紛心生不滿，即持刀前往告
    訴人所開設之上址停車場寄車處，並欲揮刀傷害告訴人，幸
    因告訴人及時發現而閃避得宜，始未因此受有重大傷害，所
    為非是，且事後並未與告訴人達成和解，賠償告訴人所受損
    害，惟念其並無前科（此有臺灣高等法院被告全國前案紀錄
    表1 份附卷可參），素行尚稱良好，及被告之智識程度、生
    活狀況等一切情狀，量處如主文所示之刑，以示懲儆。
  (四)至扣案之菜刀2 把，既為供被告犯本件傷害罪所用之物，且
    為被告所有，業經被告供承在卷，故應依刑法第38條第1 項
    第2 款之規定予以宣告沒收，末此敘明。
據上論斷，應依刑事訴訟法第299 條第1 項前段、第300 條，刑
法第277 條第1 項、第38條第1 項第2 款，刑法施行法第1 條之
1第1項、第2項前段，判決如主文。
本案經檢察官董良造到庭執行職務。
中    華    民    國    97    年    3    月    12     日
            刑事第十二庭    審判長  法  官  王美玲
                                    法  官  許雅婷
                                    法  官  林靜梅
以上正本證明與原本無異。
如不服本判決，應於判決送達後10日內向本院提出上訴狀（應附
繕本），其未敘述上訴理由者，應於上訴期間屆滿後20日內補提
理由書狀於本院，上訴於臺灣高等法院。
                                    書記官  廖宜政
中    華    民    國    97    年    3     月    12    日
【附錄本案論罪科刑法條】：
刑法第277條
傷害人之身體或健康者，處3 年以下有期徒刑、拘役或1 千元以
下罰金。
犯前項之罪因而致人於死者，處無期徒刑或7 年以上有期徒刑；
致重傷者，處3 年以上10年以下有期徒刑。


司法院資訊處製作；財團法人民間司法改革基金會備份。
